【裁判字號】    97,訴,2925
【裁判日期】    980327
【裁判案由】    分割共有物
【裁判全文】
臺灣臺中地方法院民事判決              97年度訴字第2925號
原      告  巳○○即陳火旺之.
原      告  申○○即陳火旺之.
原      告  未○○即陳火旺之.
原      告  午○○即陳火旺之.
上列四人共同
訴訟代理人  許博堯律師
複代理人    酉○○    住台中縣.
被      告  戌○○    住台中縣.
                      身分證統.
被      告  寅○○    住台中縣.
                      身分證統.
被      告  丑○○    住台中縣.
                      身分證統.
被      告  癸○○    住台中縣.
                      身分證統.
被      告  丙○○    住台中縣.
                      身分證統.
被      告  丁○○    住台中縣.
                      身分證統.
被      告  戊○○    住台中縣.
                      身分證統.
被      告  己○○    住台中縣.
                      身分證統.
被      告  亥○○○  住台中縣.
                      身分證統.
被      告  甲○○    住台中縣.
                        號
                      身分證統.
被      告  乙○○    住台中縣.
                      身分證統.
被      告  子○○    住高雄市.
                      身分證統.
被      告  庚○○    住台北市○○區○○路4段96巷4弄6號
                      身分證統.
被      告  辰○○    住高雄市.
                      身分證統.
被      告  卯○○    住台北市○○區○○路2段478號
                      身分證統.
被      告  壬○○    住台中市.
                      身分證統.
兼上列五人共同
訴訟代理人  辛○○    住台中縣.
                      身分證統.
上列當事人間請求分割共有物事件，本院於民國98年3月11日言
詞辯論終結，判決如下：
    主      文
被告亥○○○、甲○○、乙○○、子○○、庚○○、辰○○、卯
○○、壬○○、辛○○應就被繼承人張劉桂妹所有台中縣神岡鄉
○○○段257-1地號土地（地目田、面積613平方公尺）、同段25
7-2地號土地（地目田、面積450平方公尺）、同段258地號土地
（地目建、面積1,145平方公尺）其應有部分（均為8分之1）辦
理繼承登記。
兩造共有之台中縣神岡鄉○○○段257-1地號土地（地目田、面
積613平方公尺）、同段257-2地號土地（地目田、面積450平方
公尺）、同段258地號土地（地目建、面積1,145平方公尺）准予
變賣，所得價金由兩造按附表所示應有部分之比例分配。
訴訟費用由兩造依附表所示應有部分之比例負擔。
    事實及理由
壹、程序事項：
  一被告丙○○、丁○○、戊○○、己○○、亥○○○、甲○○
    、乙○○經合法通知，均未於最後言詞辯論期日到場，核無
    民事訴訟法第386條各款所列情形，爰依原告之聲請，由其
    一造辯論而為判決。
  二按當事人死亡者，訴訟程序在有繼承人、遺產管理人或其他
    依法令應續行訴訟之人承受其訴訟以前當然停止；承受訴訟
    人，於得為承受者，應即為承受之聲明，民事訴訟法第168
    條、第175條第1項分別定有明文。原告陳火旺於起訴後之民
    國97年12月9日死亡，其法定繼承人有巳○○、申○○、未
    ○○、午○○、趙明南、趙美玲、趙美惠、龔陳素娥等8人
    ，惟趙明南、趙美玲、趙美惠、龔陳素娥已依法拋棄繼承，
    此有原告提出之陳火旺除戶戶籍謄本、繼承人之戶籍謄本、
    本院家事法庭98年3月2日中院彥家恩98繼452字第19810號函
    及繼承系統表在卷可憑。從而巳○○、申○○、未○○、午
    ○○於98年2月23日具狀向本院聲明承受訴訟，核無不合。
貳、兩造爭執要旨：
  一原告主張：
    (一)台中縣神岡鄉○○○段257-1、257-2、258地號等3筆土地
      （以下簡稱系爭3筆土地），登記為陳火旺與張劉桂妹、
      戌○○、寅○○、丑○○、癸○○、丙○○、丁○○、戊○○、己○○等10人分別共有。而張劉桂妹已於48年8月5
      日死亡，其繼承人為被告亥○○○、甲○○、乙○○、子
      ○○、庚○○、辰○○、卯○○、壬○○及辛○○等9人
      （以下簡稱亥○○○等9人）。兩造就系爭3筆土地之應有
      部分相同，各共有人之應有部分如附表所示。
    (二)系爭3筆土地依其使用目的無不能分割之情事，且兩造間
      未訂有不分割之特約，核與民法第823條第1項規定相符，
      為此提起本件訴訟，請求為裁判分割。
    (三)被告亥○○○等9人就其被繼承人張劉桂妹所遺系爭3筆土
      地（應有部分均為8分之1）之所有權未辦理繼承登記，原
      告因此起訴請求被告亥○○○等9人一併辦理繼承登記及
      為共有物之分割。
    (四)系爭3筆土地依都市計畫之使用分區編定為「農業區」，
      又其面積分別為613平方公尺、450平方公尺、1,145平方
      公尺，如採原物分割作為分割方法，各共有人能分得之土
      地面積約在18.75平方公尺至153.25平方公尺（即約5.67
      坪至46.36坪）之間，縱分得土地，亦無甚經濟價值。由
      此以觀，本案如逕採原物分割方法，各共有人分得之土地
      面積細微，勢必造成無法有效利用之畸零地，對全體共有
      人絕非有利。為此建議本件分割方法採用變價分割，以維
      全體共有人最大之利益。
    (五)並聲明：1.被告亥○○○等9人就其被繼承人張劉桂妹所
      有系爭3筆土地之應有部分（均為8分之1）辦理繼承登記
      ；2.兩造共有之系爭3筆土地准予分割；3.訴訟費用由兩
      造依附表所示應有部分之比例負擔。
  二被告戌○○、寅○○、丑○○、癸○○、丙○○、丁○○、
    戊○○、己○○、乙○○、子○○、辛○○、庚○○、辰○○、卯○○、壬○○等人均同意採變價分割。而被告亥○○○、甲○○則未於言詞辯論期日到場，亦未提出書狀為任何
    聲明或陳述。
參、得心證之理由：
  一原告主張系爭3筆土地為兩造所共有（應有部分如附表所示
    ），該土地依其使用目的並無不能分割之情事，且兩造間亦
    無不分割之約定，惟渠等無法協議分割；及系爭3筆土地共
    有人之一張劉桂妹已於48年8月5日死亡，被告亥○○○等9
    人為其繼承人，迄今尚未辦理繼承登記等事實，已據原告提
    出土地登記謄本、地籍圖謄本、共有人張劉桂妹之繼承系統
    表及其繼承人之戶籍謄本等為證，故可信為真實。
  二按各共有人，得隨時請求分割共有物，但因物之使用目的不
    能分割或契約訂有不分割之期限者，不在此限；又共有物之
    分割，依共有人協議之方法行之，分割之方法，不能協議決
    定者，法院得因任何共有人之聲請，命為下列之分配：(1)以
    原物分配於各共有人；(2)變賣共有物，以價金分配於各共有
    人；且以原物為分配時，如共有人中有不能按其應有部分受
    分配者，得以金錢補償之，民法第823條第1項、第824條分
    別定有明文。準此，原告請求將系爭3筆土地為裁判分割，
    於法核無不合，應予准許。
  三次按因繼承、強制執行、公用徵收或法院之判決，於登記前
    已取得不動產物權者，非經登記，不得處分其物權，民法第
    759條定有明文。系爭3筆土地之共有人張劉桂妹已經死亡，
    其繼承人因繼承而取得該3筆土地之所有權，但未辦理繼承
    登記，而共有物之分割，性質上為處分行為，依前開規定，
    系爭3筆土地在其繼承人未為繼承登記前不得為分割。從而
    原告請求共有人張劉桂妹之繼承人即被告亥○○○等9人先
    辦理繼承登記後再為分割，於法即無不合，爰判決如主文第
    一項所示。
  四再按裁判分割共有物，屬形成判決，法院定共有物之分割方
    法，固應斟酌當事人之聲明、共有物之性質、經濟效用及全
    體共有人之利益等，而本其自由裁量權為公平合理之分配，
    但並不受當事人聲明、主張或分管約定之拘束（最高法院93
    年度台上字第1797號民事裁判要旨參照）；又共有物分割應
    審酌共有人之應有部分比例，各共有人之意願，各共有人間
    有無符合公平之原則及整體共有人之經濟利益等因素為通盤
    考量，以求得最合理之分割方法。經查：台中縣神岡鄉○○○段257-1、257-2、258地號等3筆土地，其面積分別為613
    平方公尺、450平方公尺、1,145平方公尺，且該3筆土地不
    相毗鄰，其中257-1、257-2地號土地之地形係呈不規則狀，
    此有原告提出之土地登記謄本及地籍圖謄本可稽。又系爭3
    筆土地之共有人數已多達21人，若依各共有人之應有部分予
    以細分，多數共有人分得之土地將過於狹小，難以利用，且
    該分割結果，勢將更加破壞地形之完整性，其利用價值必然
    更為減損。再本院於98年1月22日至土地現場勘驗，並囑託
    地政人員實施測量，其鑑測結果為：「257-1地號之土地內
    全部已被墳墓使用；257-2地號之土地內大部分種植荔枝樹
    ，小部分被毗鄰工廠使用；258地號之土地內編為A係三合院
    及鐵架鐵皮屋之位置，編為B係空地之位置。」而系爭3筆土
    地其上之墳墓、荔枝樹及三合院等均非共有人所有，其占用
    人不明，此有本院勘驗筆錄、現場拍攝之照片及臺中縣豐原
    地政事務所98年2月9日豐地測字第0980000964號函檢附之土
    地複丈成果圖在卷可稽。本院審酌上情，為期發揮系爭3筆
    土地之經濟效能，並追求全體共有人之最大利益，且參諸原
    告及到場被告等共有人均同意採變價分割，故認為系爭3筆
    土地不宜為原物分割，而應予變賣分割，將價金依共有人之
    應有部分比例分配予兩造，較屬適當，爰判決如主文第二項
    所示。
  五末按分割共有物之訴，本質上並無訟爭性，兩造本可互換地
    位，由任一共有人起訴請求分割，均無不可。本件原告起訴
    雖於法有據，但被告之應訴實因訴訟性質所不得不然，本院
    認為訴訟費用由敗訴當事人負擔，顯失公平，而應由兩造依
    其應有部分之比例分擔，較為公允，爰諭知如主文第三項所
    示。
肆、一造辯論及訴訟費用負擔之依據：民事訴訟法第385條第1項
    前段、第80條之1。
中    華    民    國    98    年    3     月    27    日
                  民事第三庭    法  官  游文科
正本係照原本作成。
如對本判決上訴，須於判決送達後20日內向本院提出上訴狀。
中    華    民    國     98   年    3     月    27    日
                                書記官
附表：
兩造共有系爭3筆土地之地號、地目、面積及應有部分如下：
一台中縣神岡鄉○○○段257-1地號、地目田、面積613平方公尺
  。
二台中縣神岡鄉○○○段257-2地號、地目田、面積450平方公尺
  。
三台中縣神岡鄉○○○段258地號、地目建、面積1,145平方公尺
  。
（註：各共有人就該3筆土地之應有部分相同，其應有部分如後
  所示）
┌──┬────┬────┬─────────────────────┐
│編號│ 共有人 │應有部分│        備                  註            │
├──┼────┼────┼─────────────────────┤
│ 1  │張劉桂妹│ 8分之1 │其應有部分由亥○○○、甲○○、乙○○、張武│
│    │        │        │義、庚○○、辰○○、卯○○、壬○○、辛○○│
│    │        │        │繼承（公同共有），尚未辦理繼承登記。      │
├──┼────┼────┼─────────────────────┤
│ 2  │ 陳火旺 │ 8分之1 │其應有部分由巳○○、申○○、未○○、午○○│
│    │        │        │繼承（公同共有）。                        │
├──┼────┼────┼─────────────────────┤
│ 3  │ 戌○○ │ 4分之1 │                                          │
├──┼────┼────┼─────────────────────┤
│ 4  │ 寅○○ │12分之1 │                                          │
├──┼────┼────┼─────────────────────┤
│ 5  │ 丑○○ │ 6分之1 │                                          │
├──┼────┼────┼─────────────────────┤
│ 6  │ 癸○○ │12分之1 │                                          │
├──┼────┼────┼─────────────────────┤
│ 7  │ 丙○○ │24分之1 │                                          │
├──┼────┼────┼─────────────────────┤
│ 8  │ 丁○○ │24分之1 │                                          │
├──┼────┼────┼─────────────────────┤
│ 9  │ 戊○○ │24分之1 │                                          │
├──┼────┼────┼─────────────────────┤
│10  │ 己○○ │24分之1 │                                          │
└──┴────┴────┴─────────────────────┘


司法院資訊處製作；財團法人民間司法改革基金會備份。
